【裁判字號】    92,上更(二),820
【裁判日期】    950120
【裁判案由】    偽造文書等
【裁判全文】
臺灣高等法院刑事判決            92年度上更(二)字第820號
上  訴  人
即  自訴人  乙○○
上  訴  人
即  被  告  甲○○  原名林坤.
            丙○○
            丁○○
上列上訴人等，因被告等偽造文書等案件，不服臺灣板橋地方法
院85年度自字第390號，中華民國86年8月27日第一審判決，提起
上訴，判決後，經最高法院就被告甲○○、丙○○、丁○○部分
，第二次發回更審，本院判決如下：
    主  文
原判決關於甲○○、丙○○、丁○○部分均撤銷。
本件自訴甲○○、丙○○、丁○○部分均不受理。
    理  由
一、自訴意旨略以：
  (一)丁○○於民國四十一年九月十五日與其岳母林韋粉合資向李
    兄愛購買坐落台北縣中和市○○○段九號土地，並於四十一
    年十一月一日將該筆土地所有權登記在丁○○名義之下。五
    十七年間，丁○○與林韋粉各出資於該土地上建築門牌號碼
    為台北縣中和市○○路三八五號、三八三號之房屋各一棟，
    丁○○並應林韋粉要求，於五十七年十二月十四日自前開九
    號土地分割出九之四號土地。五十八年四月一日前開三八三
    號一、二樓房屋建築完成。丁○○於六十四年六月十九日再
    應林韋粉之要求，將前開九之四號土地移轉登記予林韋粉之
    子乙○○。前開三八三號房屋一、二樓所有權，於七十六年
    七月二十八日登記為乙○○所有。七十六年八月間，丁○○
    自認與林韋粉合資購買前揭土地建屋後，演變至今位處繁榮
    商街，係其個人功勞，乙○○坐享其成，而其家產卻無法為
    子嗣均分，心有不甘，圖謀乙○○前開財產，利用乙○○知
    識不足，罹有重聽耳疾，長久對丁○○言聽計從之性情，先
    由甲○○（原名林坤福）經乙○○同意，由乙○○提供其所
    有前開三八三號建物一、二樓及所坐落之前開九之四號土地
    設定抵押權，以便甲○○向台北縣板橋信用合作社借款新台
    幣二百萬元，因甲○○居住於前開三八三號三樓，且丁○○
    允諾該處日後供甲○○居住，甲○○與丁○○二人乃共同基
    於偽造私文書之犯意聯絡，竟於七十六年八月七日，利用乙○○因同意前開設定抵押權而提供前揭不動產所有權狀、印
    鑑章、印鑑證明等物之機會，未經乙○○之同意，利用不知
    情之代書彭兆欽，在台北縣板橋市○○路○段三二巷二七號
    代書事務所，盜蓋乙○○交付之印鑑章以偽造「乙○○」之
    印文，而偽造辦理乙○○移轉前開九之四地號土地三分之一
    權利予甲○○登記所需之登記聲請書、買賣所有權移轉契約
    書及委託書，並委由彭兆欽於同年十月二日，持該偽造之登
    記聲請書、買賣所有權移轉契約書、委託書向台北縣中和地
    政事務所行使以辦理移轉登記，使該地政事務所之該管公務
    員將該不實之事項，登載於其職務上掌管之土地登記簿上，
    足生損害於乙○○之財產權及地政機關對土地登記管理之正
    確性，旋於七十六年十月十七日，丁○○以所有不動產不敷
    其子嗣分配為由，經甲○○之同意，取回前開九之四地號土
    地三分之一權利，隨即於七十六年十二月一日向台北縣中和
    地政事務所以買賣為由辦理移轉登記予丁○○，並於翌日完
    成登記。
  (二)丁○○於七十六年八月間，因利用乙○○同意甲○○辦理前
    開抵押權之機會而持有乙○○前開房地所有權狀後，因意圖
    謀取乙○○前開房地，竟意圖為自己不法之所有，而侵占乙○○前開房地所有權狀。八十一年四月間，丁○○對乙○○
    及乙○○之妻李鳳鸞佯稱：乙○○之長子林俊良不乖，為免
    財產遭林俊良揮霍殆盡，可代為保管乙○○名下前開不動產
    ，並先將乙○○所有前開房地移轉登記丁○○名下，日後再
    移轉回復為由，向李鳳鸞取得乙○○之印章，並由丙○○於
    八十一年四月二十四日偕同乙○○至台北縣中和戶政事務所
    申請印鑑證明。後乙○○認為將其所有前開房地辦理過戶丁○○名下並不妥當，且因移轉土地所有權須繳交土地增值稅
    ，因而不同意丁○○之建議。丁○○為遂謀得乙○○前開財
    產之意圖，乃賡續前開同一偽造文書之犯意，並與其子丙○○基於犯意聯絡，丁○○乃於八十一年四月二十五日，未經
    乙○○之同意，將其所侵占之前開所有權狀交由丙○○持往
    台北縣中和市○○路○段十八號「李澤麟代書事務所」，交
    給丁○○、丙○○之前共同覓得之代書李澤麟，由丙○○利
    用不知情之代書李澤麟，在該代書事務所，盜蓋乙○○所交
    付之印鑑以偽造「乙○○」之印文，而偽造辦理乙○○移轉
    前開三八三號一、二樓建物及所坐落之九之四號地號土地三
    分之二權利予不知情之曹文壽（係丁○○之子）登記所需之
    登記聲請書、買賣所有權移轉契約書，並委由代書李澤麟，
    指示其所僱用不知情之助理黃玉滿於八十一年六月二十四日
    ，持該偽造之登記聲請書、買賣所有權移轉契約書，向台北
    縣中和地政事務所辦理移轉登記予不知情之曹文壽，使台北
    縣中和地政事務所該管公務員於翌日將該不實之事項，登載
    於其職務上掌管之土地及建築改良物登記簿，足生損害於乙○○之財產權及地政機關對土地、建築改良物登記管理之正
    確性。嗣於八十二年九月間，因甲○○未返還前揭向板橋信
    用合作社所貸借之款，經該信用合作社通知乙○○還款，乙○○至台北縣中和地政事務所查詢，始悉上情。因認被告甲○○涉犯刑法第三百三十九條詐欺罪、同法第二百十六條、
    第二百十條、第二百十四條偽造文書之罪嫌，被告丙○○、
    丁○○尚涉犯刑法第三百三十五條侵占之罪嫌云云。
二、自訴人自訴被告甲○○、丙○○部分：
  (一)按自訴人應委任代理人到場，前項代理人應選任律師充之。
    九十二年二月六日修正公布之刑事訴訟法第三十七條第一項
    前段、第二項定有明文（本修正條文於同年九月一日施行）
    。又檢察官於審判期日所得為之訴訟行為，於自訴程序，由
    自訴代理人為之。自訴人未委任代理人，法院應定期以裁定
    命其委任代理人，逾期仍不委任者，應諭知不受理之判決，
    亦為刑事訴訟法第三百十九條第二項、第三百二十九條第一
    、二項所明定。前開規定，依刑事訴訟法第三百六十四條規
    定，於第二審上訴程序準用之。
  (二)又於九十二年九月一日前提起第二審上訴之自訴案件，在修
    正刑事訴訟法施行後，經最高法院發回第二審更審，為另一
    審級訴訟程序之開始，此時新法既已施行，自應適用，並無
    刑事訴訟法施行法第七條之三但書之適用。參照刑事訴訟法
    第三十八條準用第三十條規定及司法院院字第一七五五號解
    釋，自訴人委任律師為代理人之委任狀，應於每一審級提出
    ，第二審審級程序既已重新開始，自訴人自應委任律師為代
    理人。倘自訴人未委任律師為代理人，第二審法院應裁定命
    其補正，且如裁定命自訴人委任律師為代理人後，自訴人仍
    不補正，本乎程序優先原則，即應依現行之刑事訴訟法第三
    百二十九條第二項規定，撤銷第一審判決，改判諭知自訴不
    受理（最高法院九十四年度台非字第四七號判決、該院九十
    四年度第六、七次刑事庭會議決議六參照）。
  (三)本件經最高法院發回本院更審時，修正刑事訴訟法既已施行
    ，依首開說明，即應依新法之規定，自訴人乙○○應委任律
    師為代理人，而自訴人未為該項委任，經本院於九十四年十
    二月二十二日裁定命自訴人於七日內補正委任律師為代理人
    ，該裁定正本經郵務機關向自訴人住所送達，因未會晤聲請
    人本人，亦無受領文書之同居人或受僱人，而於九十四年十
    二月三十一日將該裁定正本寄存於台北縣政府警察局中和分
    局員山出所，並依法製作送達通知書兩份，一份黏貼於自訴
    人住所門首，另一份置於自訴人住所信箱或其他適當位置，
    有卷附送達回證可稽，該送達經十日即於九十五年一月九日
    已生送達之效力，茲自訴人逾期仍未補正另行委任律師為代
    理人，揆諸前揭說明，自應由本院將原判決關於被告甲○○
    、丙○○部分撤銷，另行諭知不受理之判決，並不經言詞辯
    論為之。
三、自訴人自訴被告丁○○部分：
  (一)按被告死亡者，應諭知不受理之判決，刑事訴訟法第三百零
    三條第五款定有明文。
  (二)本件上訴人即被告丁○○因自訴人自訴涉嫌偽造文書等罪，
    經原審判處有期徒刑一年六月在案，被告丁○○不服原審判
    決，上訴本院後，於九十四年三月一日因故死亡，此經被告
    丙○○陳明在卷，並有被告丁○○戶役政諮詢查詢結果資料
    在卷可證（本院卷第一四六頁）。爰依前揭說明，自應由本
    院將原判決關於被告丁○○部分撤銷，併為諭知不受理之判
    決，並不經言詞辯論為之。
據上論斷，應依刑事訴訟法第三百六十九條第一項前段、第三百
六十四條、第三百二十九條第二項、第三百四十三條、第三百零
三條第五款、第三百零七條，判決如主文。
中    華    民    國    95    年    1     月   20    日
                  刑事第十八庭審判長法  官  溫耀源
                                    法  官  邱同印
                                    法  官  段景榕
以上正本證明與原本無異。
如不服本判決，應於收受送達後十日內向本院提出上訴書狀，其
未敘述上訴之理由者並得於提起上訴後十日內向本院補提理由書
（均須按他造當事人之人數附繕本）。
                                    書記官  陳靜姿
中    華    民    國    95    年    1     月    20    日


司法院資訊處製作；財團法人民間司法改革基金會備份。
